臺灣高等法院民事判決
110年度重上字第637號
上  訴  人  吳淑華  
            周士恒  
共      同
訴訟代理人  王永春律師
被  上訴人  第一商業銀行股份有限公司

法定代理人  邱月琴  
訴訟代理人  陳佳雯律師
上列當事人間請求塗銷所有權移轉登記事件，上訴人對於中華民
國110年5月31日臺灣士林地方法院109年度重訴字第295號第一審
判決提起上訴，本院於111年4月19日言詞辯論終結，判決如下：
    主      文
上訴駁回。
第二審訴訟費用由上訴人負擔。
    事實及理由
一、被上訴人主張：訴外人城邑建設股份有限公司（下稱城邑公
    司）邀同訴外人張宏彬、黃教能與上訴人吳淑華為連帶保證
    人，於民國106年8月1日至107年3月14日期間，陸續向伊借
    款共計新臺幣（下同）4,300萬元（下稱系爭借款），於108
    年5月9日屆期，仍積欠本金1,836萬6,729元及利息、違約金
    ，伊對城邑公司、張宏彬、黃教能、吳淑華聲請強制執行僅
    受償121萬5,334元，計算至110年3月31日止，尚有1,898萬4
    ,179元（含本金、利息、違約金、裁判費、執行費，下稱系
    爭債務）未獲清償。吳淑華於系爭借款無法正常繳息之際，
    於107年11月15日與其子即上訴人周士恒簽訂信託契約，分
    別於107年11月19、20日以信託為原因，將其所有如原判決
    附表一、二所示之不動產（下合稱系爭不動產）辦理移轉登
    記予周士恒（下合稱系爭信託），致伊無法就系爭不動產執
    行取償，有害伊之債權，爰依信託法第6條第1項、民法第11
    3條規定（被上訴人捨棄之其餘請求權，不再贅述），訴請
    撤銷上訴人間就系爭不動產所為之系爭信託債權行為及物權
    行為，並請求塗銷所有權移轉登記等語。
二、上訴人則以：系爭信託僅約定由周士恒代為管理、出售系爭
    不動產，管理處分收益仍歸吳淑華，屬於自益信託，吳淑華
    之財產未實質減少，加上受益權之價額，並未陷於無資力，
    況系爭信託當時，城邑公司尚無違約情事，伊亦不知悉嗣後
    系爭債務之發生，且城邑公司、張宏彬及吳淑華之其餘不動
    產如經拍定，仍足以清償被上訴人之債權，未害及被上訴人
    之債權等語，資為抗辯。
三、原審就被上訴人之請求，判決上訴人全部敗訴，上訴人不服
    提起上訴，聲明：㈠原判決廢棄；㈡被上訴人在第一審之訴駁
    回。被上訴人則答辯聲明：上訴駁回。　
四、查城邑公司邀同張宏彬、黃教能、吳淑華為連帶保證人，向
    被上訴人為系爭借款，吳淑華在本金5,000萬元之範圍內，
    就城邑公司對被上訴人所負一切債務負連帶清償之責，經強
    制執行後，計算至110年3月31日止，尚有系爭債務未獲清償
    。吳淑華於系爭借款無法正常繳息之際，與其子周士恒為系
    爭信託，將系爭不動產之所有權移轉登記予周士恒，城邑公
    司、張宏彬、吳淑華之其餘不動產，於系爭信託時和現在相
    比，沒有變動，而未於系爭信託後被拍定之事實，有系爭借
    款之借據、明細表、保證書（見原審卷一第22至36頁、第16
    0至171頁）、系爭信託契約書（見原審卷一第348至352頁）
    、系爭不動產之登記謄本（見原審卷一第38至58頁、第80至
    87頁）、地政機關檢送系爭信託之登記資料（見原審卷一第
    174至198頁）、系爭債務（強制執行前）之民事判決書、確
    定證明書（見原審卷一第216至224頁）及上訴人及其他債權
    人對城邑公司、張宏彬、黃教能、吳淑華聲請強制執行之相
    關資料附卷可參（見原審卷一第226至342頁、第410至522頁
    、第534至546頁、第556至586頁、第594至614頁；原審卷二
    第21至41頁），被上訴人對此並無爭執（見本院卷第9、90
    頁），上訴人收受準備程序筆錄後對上述事實亦無爭執（見
    本院卷第97、104頁）。
五、本院之判斷：
　　被上訴人主張上訴人間之系爭信託有害其債權，依信託法第
    6條第1項、民法第113條規定，訴請撤銷並塗銷所有權移轉
    登記，為上訴人所拒絕，並以前詞置辯。本件爭點項目經被
    上訴人同意，上訴人亦未表示反對，整理如下（見本院卷第
    90頁）：被上訴人請求撤銷上訴人間就系爭不動產之系爭信
    託債權行為及物權行為，並請求塗銷所有權移轉登記，有無
    理由？茲分述如下：
  ㈠按信託行為有害於委託人之債權人權利者，債權人得聲請法
    院撤銷之。信託法第6條第1項定有明文。該規定之立法理由
    載明：為防止委託人藉成立信託脫產，害及其債權人之權益
    ，爰參考民法第244條第1項之規定，於本條第1項規定信託
    行為有害於委託人之債權人之權利者，債權人得聲請法院撤
    銷之，而不以委託人於行為時明知並受益人於受益時亦知其
    情事者為限，以保障委託人之債權人，並期導信託制度於正
    軌。次按，法律行為經撤銷者，視為自始無效；當事人知其
    得撤銷或可得而知者，其法律行為撤銷時，準用前條之規定
    。無效法律行為之當事人，於行為當時知其無效，或可得而
    知者，應負回復原狀或損害賠償之責任。亦為民法第113條
    、第114條所分別明文。
　㈡吳淑華於系爭借款無法正常繳息之際，與其子周士恒為系爭
    信託，將系爭不動產之所有權移轉登記予周士恒，經強制執
    行後，系爭債務仍未獲清償，而城邑公司、張宏彬、吳淑華
    之其餘不動產，均未於系爭信託後被拍定而受償等情，為兩
    造所不爭，查系爭不動產本屬吳淑華之責任財產，因系爭信
    託而移轉登記至周士恒名下，妨礙被上訴人對吳淑華求償系
    爭債務，足認系爭信託客觀上已有害於被上訴人對吳淑華之
    債權。又上訴人彼此為母子關係，上訴人雖辯稱系爭信託之
    目的是為了管理、出售系爭不動產，故吳淑華委託周士恒，
    可以周士恒之名義出賣來清償債務，有與買方接洽，但沒有
    委託仲介云云（見原審卷二第52頁），然吳淑華欲使周士恒
    管理、出售系爭不動產者，最便捷之方式，由其委任周士恒
    代理為之，即可達其目的，並無迂迴以系爭信託方式辦理之
    必要，上訴人前述主張，不符社會常情，且未提出證據以資
    證明，則上訴人據此主張系爭不動產信託管理處分收益仍歸
    吳淑華，屬於自益信託，系爭信託並未使吳淑華陷於無資力
    云云，自不足採。
　㈢上訴人另主張吳淑華之他筆不動產（桃園市○○區房地）正由
    桃園地方法院強制執行中，被上訴人亦為假扣押債權人，如
    經拍定被上訴人即可獲償等語（見本院卷第33頁），惟被上
    訴人陳明其就桃園市○○區房地僅為普通債權人，無優先受償
    權，上開房地經特別變賣程序減價拍賣後仍無法足額受償，
    並提出特別變賣程序減價拍賣公告為證（見本院卷第75至85
    頁），該執行事件經特別變賣程序減價拍賣不成後業已終結
    乙節，亦有本院公務電話紀錄表乙紙為證（見本院卷第65頁
    ），是上訴人此部分主張，並無可採。上訴人復主張於系爭
    信託時不知有後續系爭債務之發生云云（見本院卷第104頁
    ），然信託法第6條第1項規定，不以委託人於行為時明知並
    受益人於受益時亦如其情事者為限，詳見前述立法理由之說
    明，上訴人上開主張，亦不足採。
　㈣系爭信託既有害及被上訴人之債權，則被上訴人依信託法第6
    條第1項規定訴請撤銷上訴人間就系爭不動產所為系爭信託
    債權行為及物權行為後，再依民法第113條回復原狀之規定
    ，請求上訴人塗銷系爭不動產之所有權移轉登記，均屬有據
    ，應予准許。　　
六、綜上所述，被上訴人依信託法第6條第1項、民法第113條規
    定，訴請撤銷上訴人間就系爭不動產所為系爭信託債權行為
    及物權行為，並塗銷系爭不動產之所有權移轉登記，自屬正
    當，應予准許。從而原審為上訴人敗訴之判決，並無不合。
    上訴論旨指摘原判決不當，求予廢棄改判，為無理由，應駁
    回上訴。
七、本件事證已臻明確，兩造其餘之攻擊或防禦方法及所用之證
    據，經本院斟酌後，認為均不足以影響本判決之結果，爰不
    逐一論列，附此敘明。
八、據上論結，本件上訴為無理由，依民事訴訟法第449條第1項
    、第78條、第85條第1項前段，判決如主文。
中　　華　　民　　國　　111 　年　　5 　　月　　3 　　日
                  民事第二十五庭
                      審判長法  官  謝碧莉
                            法  官  林晏如
                            法  官　林俊廷
正本係照原本作成。
如不服本判決，應於收受送達後20日內向本院提出上訴書狀，其
未表明上訴理由者，應於提出上訴後20日內向本院補提理由書狀
（均須按他造當事人之人數附繕本）上訴時應提出委任律師或具
有律師資格之人之委任狀；委任有律師資格者，另應附具律師資
格證書及釋明委任人與受任人有民事訴訟法第466條之1第1項但
書或第2項所定關係之釋明文書影本。如委任律師提起上訴者，
應一併繳納上訴審裁判費。
中　　華　　民　　國　　111 　年　　5 　　月　　3 　　日
  　　　　　　　　　　　　　書記官　葉國乾